【裁判字號】    97,重訴,86
【裁判日期】    980227
【裁判案由】    返還土地等
【裁判全文】
臺灣彰化地方法院民事判決  97年度重訴字第86號
原      告  新裕資產管理股份有限公司
法定代理人  丙○○○
訴訟代理人  陳大俊律師
被      告  乙○
            甲○○○
共      同
訴訟代理人  吳天富律師
被      告  丁○○
上列當事人間請求返還土地等事件，本院於民國98年2月13日言
詞辯論終結，判決如下：
    主      文
原告之訴駁回。
訴訟費用由原告負擔。
    事實及理由
一、被告丁○○經合法通知，未於言詞辯論期日到場，核無民事
    訴訟法第386條各款所列情形，爰依原告聲請，由其一造辯
    論而為判決。
二、原告起訴主張：
(一)本院95年度執字第10581號清償債務強制執行事件，拍賣被
    告甲○○○所有，坐落於彰化縣芳苑鄉○○段第1325、132
    6、1327、1332、1333、1334地號土地 (下稱系爭王功段六
    筆土地)，係由原告以新臺幣（下同）15,000,000元標購得
    ，並於民國（下同）96年12月6日收受本院發給之權利移轉
    證明書，且於97年1月4日完成上開土地所有權移轉登記在案
    。惟據上開執行事件拍賣公告之記載，系爭王功段六筆土地
    被告甲○○○係將之出租予被告乙○建造養殖池，租期自78
    年8月20日起至108年8月20日止，租金每年每公頃8萬元 (下
    稱系爭王功段租約)，土地拍定後不點交。惟上述租賃契約
    書係被告甲○○○為避免上開土地遭拍賣點交，始與被告乙
    ○出於通謀虛偽意思表示所製作，此從被告甲○○○以上開
    土地設定抵押權予台中區中小企業銀行 (即台中商業銀行前
    身，下稱台中商銀)，猶出具切結書載明抵押物並未出租等
    情，足見上開租賃契約應非真實。退步言之，縱認此租約租
    期長達30年屬實，惟原告係依上開拍賣程序自被告甲○○○
    受讓土地之所有權，依民法第425條第2項規定，被告甲○○
    ○與被告乙○締結未經公證之30年定期租約，並不適用同條
    第1項買賣不破租賃之規定，故上開土地租賃契約對原告並
    未繼續存在。基於以上理由，上述租賃契約或為無效，或對
    原告並未繼續存在，故被告乙○仍在系爭六筆土地上興建如
    附圖一所示之養殖魚池等設施，自屬無權占用。且此占用，
    被告乙○受有使用之利益，並致原告受有無法就上開土地為
    使用、收益之損害。原告自得以按相當於使用上開土地之法
    定租金計算之價額請求賠償，其計算明細如下：以96年度申
    報地價每平方公尺160元乘以土地占用面積共計31,481平方
    公尺之年息百分之八為相當於土地法規定之租金收益即402,
    956元 (計算式：31,481×160×8%=402,956元)。爰依民法
    第767條、179條之規定為：先位聲明：被告乙○應將系爭王
    功段六筆土地上如附圖所示之魚池、堤岸、供電設備及磚造
    建物均予以拆除，並將上開土地返還予原告。並自97年1月4
    日起至返還上開土地止，按年給付原告402,956元。
（二）如本院認系爭王功段租約為有效且對原告繼續存在，即原
      告因受讓上開土地所有權而繼受上開租賃契約出租人之地
      位，但因上開租賃契約之租期30年，超過法定租期20年上
      限，依民法第449條第1項規定，應縮短為20年。為此，原
      告請求確認被告乙○與原告就系爭王功段六筆土地上之租
      賃契約，租期應至98年8月20日屆滿。此因被告乙○曾於
      上開執行程序中向本院主張租賃契約期間至108年8月20日
      止，可見被告乙○於98年8月20日租期屆滿後，仍將繼續
      占有上開六筆土地至108年8月20日止，故原告認有訴請確
      認上開租賃契約期限應至98年8月20日止之法律上利益。
      且依民事訴訟法第246條規定，亦有必要預為請求被告乙
      ○於租期屆滿之翌日即98年8月21日應將前項土地依現狀
      返還予原告，並自97年1月4日起返還上開土地日止，按年
      給付租金 (租期中)或相當於約定租金之損害賠償 (租期
      屆滿以後)計251,848元予原告 (即土地面積為31,481平方
      公尺按每年每公頃80,000元計算，計算式：31,481×80,
      000=251,848)。爰為備位聲明：確認被告乙○與原告間就
      系爭王功段六筆土地上之租賃契約，其租期應至98年8月
      20日屆滿。被告乙○應於98年8月21日將前項土地依現狀
      返還予原告，並自97年1月4日起至返還上開土地之日止，
      按年給付原告251,848元。
(三)原告又於95年5月15日受讓訴外人台中商銀就被告甲○○○
    所有坐落於彰化縣芳苑鄉○○段280、281、282、284、285
    及被告丁○○所有同地段第283地號土地（下稱系爭永興段
    六筆土地)之抵押權並已經完成登記在案，上開抵押權係於
    81年3月26日由被告甲○○○設定予台中商銀，被告乙○曾
    於本院95年度執字第10581號強制執行事件中，向本院陳報
    於該六筆土地上有締結租約，拍賣公告爰記載，系爭永興段
    六筆土地之所有人將之出租於被告乙○建造養殖池，租期自
    81年3月20日起至111年3月20日止，租金每年每公頃8萬元(
    下稱系爭永興段租約)，土地拍定後不點交等語。惟上述租
    賃契約書應係被告甲○○○為避免上開土地遭拍賣點交，始
    與被告乙○出於通謀虛偽意思表示所製作，此從被告甲○○
    ○以上開土地設定抵押權予台中商銀行，有出具切結書載明
    抵押物並未出租等情，足見上開租賃契約應非真實。又上揭
    拍賣公告揭示之意旨已認被告丁○○所有之上開土地出租予
    被告乙○，是對於抵押權人即原告而言，被告乙○與丁○○
    間就上開系爭土地是否存有租賃關係乙節，確已致原告基於
    抵押權人之地位有受侵害之危險，雖被告丁○○具狀陳稱伊
    與被告乙○就土地並無租賃關係存在等語，然被告丁○○自
    取得土地所有權後，從未對被告乙○請求或起訴主張被告乙
    ○無權占有系爭土地應予返還，益徵上述法律關係之存否並
    非明確，難謂原告基於上述抵押權人之地位全無受到侵害之
    危險。基上說明，原告為系爭永興段六筆土地之抵押權人，
    因在上述執行程序事件中有被告乙○提出土地租賃契約書主
    張就該些土地有租賃權，執行法院乃在拍賣公告中記載租約
    並為不點交之諭知，致上開抵押物無人應買，其拍賣底價一
    再下滑，終至無人應買流標，視為撤回強制執行之執行。由
    此可知，被告乙○是否就上開土地分別與現所有人即被告甲
    ○○○或是被告丁○○存有租賃關係，抑或被告乙○就上開
    土地是否享有租賃權，對原告而言，存有極大之利害關係，
    原告自有提起本件消極確認訴訟藉以除去上述不利益之法律
    上利益。爰依法提起本訴，並聲明：確認被告乙○與甲○○
    ○間就系爭永興段土地第280、281、282、284、285地號土
    地之租賃關係不存在；確認被告乙○與丁○○間就系爭永興
    段第283號土地之租賃關係不存在。
（四）對被告之抗辯則陳稱：
      原告買受系爭王功段六筆土地時，拍賣公告雖記載不予點
      交，但執行法院不予點交之決定，係因拍賣標的物於查封
      前已有第三人占有之故，非謂原告買受系爭土地後，仍受
      不點交之拘束而不得對占有人另訴提起返還所有物之訴訟
      。再依最高法院95年度台上字第521號判決要旨：「出租
      人於租賃物交付後，承租人占有中，縱將其所有權讓與第
      三人，其租賃契約，對於受讓人仍繼續存在；固為民法第
      四百二十五條第一項所明定。但同條第二項復規定：前項
      規定，於未經公證之不動產租賃契約，其期限逾五年或未
      定期限者，不適用之。此項規定雖於八十八年四月二十一
      日修正公布（八十九年五月五日施行），依債編施行法第
      一條後段規定，固無溯及既往之效力。但上開規定，旨在
      以出租人出租後「讓與」租賃物所有權所生之法律關係為
      規範內容，寓有保障承租人及受讓人之意義。因此，不論
      在上開規定修正施行前、後成立之不定期租賃契約，苟在
      修正施行後出租人有「讓與」租賃物所有權之情形，即有
      該條第二項規定之適用，非謂在修正施行前成立之未定期
      限租賃契約，在修正施行後出租人有「讓與」租賃物所有
      權之情形，仍不適用該條第二項之規定。】之實務見解，
      可知被告甲○○○所有之上開系爭土地係於民法第425條
      修正後，始經拍賣轉讓予原告，自仍有修正後民法第425
      條第2項規定之適用，即被告乙○與被告甲○○○就系爭
      六筆土地上所成立之期間超過5年且未經公證之系爭王功
      段租約不能對原告主張繼續存在，原告基此法律規定，本
      得請求被告乙○返還土地並提起本訴以維權益，此乃法律
      上正當權利之行使，自無濫用權利或違反誠信原則之可言
      。至於拍賣公告前所載補償事宜，此專屬租賃契約當事人
      間之約定，承前所述，渠等之租約對原告既非繼續存在，
      原告自不受此約定之拘束，自無須附補償之責甚明。又系
      爭王功段六筆土地現由乙○在其上經營養殖業，當地交通
      運輸便捷，且鄰近土地均供作養殖用地，原告以申報地價
      年息百分之8計算年租金，換算為每月租金亦不過3萬3千
      餘元，甚者較一間商業店舖之月租金為低，相較該土地所
      生之養殖產值及獲致之營業利益，原告請求被告乙○應給
      付之損害賠償額應屬妥適。
三、被告乙○、甲○○○係聲明請求駁回原告之訴，答辯以：
（一）被告等相互間並無通謀虛偽意思表示存在，蓋所謂通謀虛
      偽意思表示，乃表意人與相對人互相故意為非真意之表示
      而言，故相對人不僅須知表意人非真意，並須就表意人非
      真意之表示與非真意之合意，始為相當，若僅一芳無欲為
      其意思表示所拘束之意，而表示與真意不符之意思者，尚
      不得指為通謀而為虛偽意思表示，此有最高法院62年台上
      字第316號判例可資參照。本件被告乙○承租系爭王功段
      六筆土地30年，於土地上建造養殖池、養殖建築設施及機
      器設備，花費600餘萬元，除有土地租賃契約第4條第2項
      約定外，復有法院拍賣公告備註欄第六項記載資料可為佐
      證，足證該租賃契約，顯非不實。又原告所提前述被告甲
      ○○○於設定抵押借款時出具之切結書上並未載有土地地
      號及日期，原告自無法為本件之任何有利證明。
（二）按權利之行使，不得以損害他人為主要目的，行使權利，
      履行義務，應依誠實信用方法，為民法第148條所明定，
      其真意係在限制權利人行使權利，不得專以損害他人為主
      要目的。又強制執行法上之拍賣，應解釋為買賣之一種，
      即以債務人為出賣人，拍定人為買受人，執行法院即係代
      債務人出賣之人，執行法院於拍賣公告載明之各事項暨備
      註事項，即係出賣人出賣拍賣物之條件，買受人同意該出
      賣人所提出之條件後，始為買受，即買受人與執行法院就
      買賣標的物及、價金及買賣條件，雙方之意思表示已趨於
      合致，從而原告投標購買系爭土地當時，必詳觀法院拍賣
      公告，該公告備註欄既載明系爭王功段租約土地之租期自
      78年8月20日起至108年8月20日止……，對於其建造之養
      殖建築設施及機器設備得要求債務人價購補償，土地拍定
      後均不點交等語，原告明知其情事，卻於標購後，以損害
      被告為主要目的，逕行訴請被告拆除地上物，不無權利濫
      用之情事。原告明知承租人遷還系爭土地時，出租人應價
      購補償，卻故意不先行協議價購補償，逕行訴請拆除地上
      物返還系爭土地，顯然違反誠實信用原則。
（三）又民法第425條第2項之規定，係於88年4月21日修正公佈
      ，89年5月5日施行，按民法債編施行法第1條後段規定：
      在修正施行前發生者，除本施行法有特別規定外，亦不適
      用修正施行後之規定，意即並無溯及既往之效力。則本件
      拍賣公告既已明載系爭王功段土地養殖池之租期自78年8
      月20日起至108年8月20日止，證明被告乙○承租系爭養殖
      池之時間係在民法第425條第2項修正之前，自不適用該修
      正後之法條，而應依同法第425條第1項之出租人於租賃物
      交付後，承租人占有中，縱將其所有權讓與第三人，其租
      賃契約對於受讓人仍繼續存在之規定履行。況原告於標購
      時，既與出賣人達成買賣條件，即應遵守買賣契約之條件
      即拍賣公告所示：不點交及租期至108年8月20日止，不適
      用租期縮短為20年，況迄今尚未屆滿20年之租期，原告買
      受系爭土地應承受前手與承租人所訂立價購補償之約定，
      故原告之訴實無理由。
（四）至土地租金原應依拍賣公告載明租金為每年每公頃8萬元
      繼續履行，但此際國際性金融風暴，經濟蕭條，通貨緊縮
      ，養殖業遭此打擊，經慘不忍睹，被告認租金應調降至每
      年每公頃50,000元為適當，況系爭養殖池位於偏僻鄉村之
      郊外，非在城市地區，故原告請求系爭養殖池按年給付25
      1,848元顯然過高。
（五）原告於標購系爭土地時，既與執行法院就買賣標的物之價
      金及買賣條件達成合致，則原告自應依民法第425條第1項
      之規定遵守系爭租賃契約之約定，則原告提起確認被告乙
      ○與甲○○○間就系爭永興段土地第280、281、282、284
      、285地號土地之租賃關係不存在，自無必要。
四、被告丁○○未於言詞辯論期日到場，惟據其提出之書狀則抗
    辯稱：伊於92年7月21日經由分割取得前述系爭永興段283號
    土地，伊無與被告乙○簽訂任何租賃契約，未收取乙○使用
    該土地之代價或租金，亦未經任何人告知土地上有何租賃契
    約存在。伊既已否認有此租賃關係，則原告對伊提起本件消
    極確認之訴，即無必要與實益等語。並聲明：原告之訴駁回
    ，訴訟費用由原告負擔。
五、兩造不爭執之事項：
(一)原告係自本院95年度執字第10581號清償債務強制執行事件
    拍賣程序中，標購得被告甲○○○所有系爭王功段六筆土地
    ，並於97年1月4日完成所有權移轉登記，又上開執行事件拍
    賣公告上記載：「備註六、土地出租於第三人乙○建築養殖
    池，租期自78年8月20日起至108年8月20日止，租金每年每
    公頃土地80,000元，租約並約定第三人乙○於租期屆滿時應
    將養殖池現狀遷還，但對於其建造之養殖池建築設施及機器
    設備得要求債務人價購補償，土地拍定後均不點交。」
(二)原告於95年5月15日受讓訴外人台中商銀就被告甲○○○與
    丁○○所有上開永興段土地之抵押權並完成登記，上開抵押
    權係於81年3月26日由被告甲○○○設定予台中商銀。又被
    告乙○於本院95年度執字第10581號強制執行事件中，曾向
    本院陳報於上開永興段六筆土地上有締結租約，上開執行事
    件拍賣公告亦記載：「備註六、土地出租於第三人乙○建築
    養殖池，租期自81年3月20日起至111年3月20日止，租金每
    年每公頃土地80,000元，租約並約定第三人乙○於租期屆滿
    時應將養殖池現狀遷還，但對於其建造之養殖池建築設施及
    機器設備得要求債務人價購補償，土地拍定後均不點交。」
六、得心證之理由：
（一）查本件之首要爭執在於前述土地之租約關係是否存在？此
      原告雖提出被告甲○○○所簽章之切結書影本，主張內容
      載有立切結書人願遵守下列事項，其中第三項為所提出之
      抵押物目前未出租等句，而認被告乙○、甲○○○提出在
      卷之租賃契約書係通謀虛偽意思表示，被告對系爭土地並
      無租賃關係存在。惟經被告乙○、甲○○○否認，又本院
      核此切結書，屬銀行定型化之切結書，內容殆依附於其他
      文件，故抵押物為何物及切結日期均未記載，益以切結書
      原只係立書人單方之聲明，對涉及與他人關係之內容是否
      足信，本可置疑，原告復無提出其他積極證據可認被告間
      確無此租賃關係，顯難遽認原告之主張可採。況土地於查
      封時確有養殖池、機電等設施，此經本院依職權調閱前述
      執行卷宗核實，又其中系爭王功段六筆土地亦經本院法官
      會同兩造（被告丁○○未到）至現場勘明無訛，並請地政
      人員測繪如附圖，反徵被告乙○、甲○○○所辯土地出租
      為養殖用之租約關係存在容非無據，故原告所認被告間之
      租賃關係不存在尚未足採取。
（二）第二個爭執則為被告間之王功段租約，於原告受讓土地後
      ，對原告是否繼續存在？此按民法第425條第2項之規定，
      係於88年4月21日修正公佈，89年5月5日施行，依民法債
      編施行法第1條後段規定：在修正施行前發生者，除本施
      行法有特別規定外，亦不適用修正施行後之規定，意即並
      無溯及既往之效力。且此法條之立法意旨，原在保障承租
      人之利益，雖經修訂，其修正理由為【一、第1項增列「
      承租人占有中」等文字，使買賣不破租賃之規定，僅適用
      於出租人於租賃物交付後，承租人占有中之情形，以保障
      第三人之權益。二、在長期或未定期限之租賃契約，其於
      當事人之權義關係影響甚鉅，宜付公證，以求其權利義務
      內容合法明確，且可防免實務上常見之弊端，即債務人於
      受強制執行時，與第三人虛偽訂立長期或不定期限之租賃
      契約，以妨礙債權人之強制執行，爰增訂第二項。】，但
      保護承租人利益之立法原意未改，法律不溯既往之原則可
      貴，若承租人在修正前可合法取得之利益，當無為限縮解
      釋，反令其利益減縮或喪失之理。本院秉此，爰認原告所
      引最高法院95年度台上字第521號裁判要旨中所稱【不論
      在上開規定修正施行前、後成立之不定期租賃契約，苟在
      修正施行後出租人有「讓與」租賃物所有權之情形，即有
      該條第二項規定之適用，非謂在修正施行前成立之未定期
      限租賃契約，在修正施行後出租人有「讓與」租賃物所有
      權之情形，仍不適用該條第二項之規定。】，容係限縮了
      承租人之利益，亦即以「受讓」時點為適不適用買賣不破
      租賃之區隔，尚有害及已然於「訂約」時點可適用買賣不
      破租賃之承租人利益之嫌，故本院尚難認同此見解，是被
      告就系爭王功段租約，依民法第425條第1項之規定，對於
      原告仍繼續存在。
（三）綜上，原告先位聲明：被告乙○應將系爭王功段六筆土地
      上如附圖所示之魚池、堤岸、供電設備及磚造建物均予以
      拆除，並將上開土地返還予原告。並自97年1月4日起至返
      還上開土地止，按年給付原告402,956元，係無理由，應
      予駁回。
（四）因原告先位聲明已經本院駁回，本院應就備位聲明部分予
      以審究。惟按「確認法律關係之訴，非原告有即受確認判
      決之法律上利益者，不得提起之；確認證書真偽或為法律
      關係基礎事實存否之訴，亦同。前項確認法律關係基礎事
      實存否之訴，以原告不能提起他訴訟者為限。前項情形，
      如得利用同一訴訟程序提起他訴訟者，審判長應闡明之；
      原告因而為訴之變更或追加時，不受第255條第1項前段規
      定之限制。」；「請求將來給付之訴，以有預為請求之必
      要者為限，得提起之。」，民事訴訟法第247條，第246條
      分別定有明文。查被告乙○與原告間繼續存在之租賃契約
      ，為其間法律關係之基礎事實，原告非爭執契約之存在，
      只對存在期限慮與被告之認知尚有未合，則原告就此若認
      為自己之解釋正確，於契約期滿後，被告拒絕返還租賃物
      之情況下，即可提起返還租賃物之訴訟以資救濟，並無急
      於提前就此提起確認之訴之必要，故原告於此所提之確認
      之訴，尚不符民事訴訟法第247條之規定，應予駁回。且
      承上，兩造間之契約關係屆時如何，實難加以預測，則原
      告預請返還土地及預為請求損害賠償金，亦係無據而無必
      要，亦應駁回之。
（五）就系爭永興段土地部分，查此六筆土地目前並非強制執行
      案件之標的物，又其中被告丁○○所有之283地號土地，
      其已否認有出租之情事，核諸原告只係抵押權人，又非實
      行抵押權聲請執行中，容無即受確認判決之法律上利益可
      言，故原告聲明請求確認被告乙○與甲○○○間就系爭永
      興段土地第280、281、282、284、285地號土地之租賃關
      係不存在；確認被告乙○與丁○○間就系爭永興段第283
      號土地之租賃關係不存在，與民事訴訟法第247條得提起
      確認之訴之規定亦屬有間，應予駁回。
七、結論：原告之訴為無理由，並依民事訴訟法第78條，判決如
    主文。
中    華    民    國    98    年    2    月    27    日
                  民事第二庭    法  官  洪榮謙
以上正本係照原本作成。
如對判決上訴，應於判決送達後20日內向本院提出上訴狀。
中    華    民    國    98    年    2    月    27    日
                                書記官  王惠嬌


司法院資訊處製作；財團法人民間司法改革基金會備份。
